---
# --- Metadatos Básicos ---
title: "Estandarización en las canciones con sellos de grandes discográficas en el género Pop"
author:
   - Sebastian Soto
   - Valeria Ruza
   - Gabriel Ugas
date: "Marzo 2026"

# --- Metadatos Específicos de Plantilla ---
degree: "Computación I"
director: 
  - Jesus Ochoa 
  - Oliver Triveño
lugar: "Caracas"
facultad: 
  - Facultad de Ciencias Económicas y Sociales
  - Escuela de Estadistica y Ciencias Actuariales
# Ruta al escudo (relativa al archivo .Rmd)
escudo: "Latex/Classes/Escudos/faces"

# --- Bibliografía ---
bibliography: bibliografia.bib

# --- Configuración de Salida ---
output: 
  pdf_document:
    template: template.tex  # Llamamos al archivo de plantilla
    keep_tex: true                 # Útil para ver errores si ocurren
    toc: true                      # Generar índice
    number_sections: true
    citation_package: natbib       # Importante: forzar natbib porque tu plantilla lo usa

# --- Resumen (Abstract) ---
abstract: |
    El proyecto pretende atender al problema de la estandarización en las canciones con sello de grandes discográficas del género Pop, que afectan negativamente a la nueva generación, enfocados en la parte estadística del mismo, analizando las características de las canciones del género Pop usando como referencia el dataset (Spotify 2015-2025)

    El objetivo es comprobar que existe las estandarización en las características musicales y sonoras de las canciones con sello de grandes discográficas del género Pop. Y para ello hay que Observar mediante las variables stream counts y label las discográficas más exitosas, para tratar los datos en torno a las 3 primeras Discográficas, luego se toman en cuenta varias variables en este caso:(loudness, energy, duration ms, instrumentales, explicit, tempo, danceability, key y mode), se dividen en dos categorías sonoras y musicales, se analizan las variables de cada categoría aparte usando métodos de dispersión, distribución y correlación y se explican en histogramas de frecuencias para las variables dicotómicas, histogramas con curvas de KDE para la curtosis y ver si se asemejan a una campana de Gauss y por último gráficas de calor para contemplar la correlación y ver si es alta o baja. Por último se analizan todos los resultados y se determinaría si son o no estandarizadas las canciones, luego en caso de ser así se contemplaría el comportamiento estándar.

---

```{r setup, include=FALSE}
# Configuración global de chunks
knitr::opts_chunk$set(
  echo = FALSE,        # Mostrar código
  warning = FALSE,    # Ocultar advertencias
  message = FALSE,    # Ocultar mensajes de carga
  fig.align = "center",
  out.width = "90%",
  fig.pos = "H",
  out.extra = ""
)

# Cargar librerías necesarias
library(tidyverse)
library(knitr)
library(kableExtra)
library(scales)
```

\chapter*{Introducción}

  La industria musical contemporánea se caracteriza por el dominio oligopólico de grandes discográficas, que controlan la mayoría del mercado pop global. Este proyecto investiga la hipótesis de que estas "majors" promueven una estandarización de las características musicales, limitando la diversidad sonora disponible para el público juvenil.

  A través del análisis estadístico descriptivo del dataset ***Spotify 2015-2025***, se examinan variables técnicas (loudness, energy, duration) y estructurales (tempo, danceability, key, mode) de canciones pop con sello de estas discográficas. El objetivo es determinar, mediante análisis de dispersión, distribución y correlación, si existe una homogeneización sistemática en las producciones comerciales que pudiera condicionar los patrones de consumo y la creatividad musical actual.

\chapter{Planteamiento del Problema}
 Desde finales de los sesenta, cuando se habla de “Pop” se refiere, sobre todo, a la música orientada al consumo rápido y dirigida a los jóvenes. Canciones de duración corta con ritmos contagiosos, para alcanzar un éxito popular y comercial dirigido a la mayor cantidad de público posible y jóvenes. Como escribe John Seabrook “La fábrica de canciones. Cómo se hacen los hits”.

   Ya que el Pop absorbe características de otros géneros para mantener su éxito y recurre a letras y melodías repetitivas, románticas y melancólicas. Esta tendencia cambiante e imitadora, junto con que esté dirigido a una cantidad de público muy extensa y sobre todo enfocado en Jóvenes. Influye profundamente en la forma de pensar, sentir y comportarse de gran parte de la población y los adolescentes, a menudo fomentando la imitación, según apuntan International Journal of Arts & Education Research.

  ""También, la industria musical es posiblemente uno de los mercados más competitivos. Los sellos discográficos son empresas que contratan artistas, financian grabaciones, comercializan la música y coordinan la distribución. Según una investigación presentada por Juan Francisco Peñaloza Cubillos, de la Pontificia Universidad Javeriana, concluye que el mercado musical es un oligopolio entre las grandes compañías discográficas"".

“Actualmente la industria de la música es controlada por tres grandes compañías discográficas multinacionales también llamadas majors, tanto a nivel internacional como a nivel nacional, siendo Sony Music, Universal Music Group y Warner Music Group los que lideran el mercado mundial de la industria de la música, como también a la gran mayoría de sus artistas.”
    
  Entonces tomando en cuenta el hecho que el género Pop influencia en la manera de pensar de los jóvenes y que las discográficas dominan el mercado, Podemos decir que las canciones con sellos de grandes discográficas pueden controlar la forma de pensar de los Jóvenes y por consiguiente si las grandes discográficas tienden a estandarizar las características sonoras y métricas de las canciones, están imponiendo al público Juvenil un modelo único de consumo, lo que los lleva a tener limitaciones en el acceso a la diversidad musical y a la imitación pasiva.\

Argumento final. Debido a esto, se plantea las siguientes preguntas de investigación:\


\textbf{1.}	¿Qué discográficas son más exitosas según el dataset?\

\textbf{2.}	¿Las variables analizadas demuestran un comportamiento similar a lo largo del tiempo, con lo que podemos determinar que las grandes disqueras musicales comercializan canciones estandarizadas?\

\textbf{3.}	¿Qué comportamiento demuestran las variables estandarizadas?\


\section{Justificación}

   Este problema, que relaciona dos temas diferentes nos permite como estadísticos aplicar el conocimiento del área de Estadística I, como lo es la estadística descriptiva (Gráficas, Histogramas, matices de correlación, coeficiente de variación), a través de los lenguajes estudiado en Computación I como lo es R, aplicando el filtrado y limpieza del dataset, aplicación de funciones matemáticas y creación de gráficas, todo en una investigación que se puede adaptar a la realidad.\

\section{Objetivos}
 
\subsection{Objetivo General}
\begin{itemize}
  \item{ Estudiar si las canciones con sellos de grandes discográficas tienden a unas características musicales estandarizadas. (Mediante análisis de dispersión, de distribución y correlación)}
\end{itemize}

\subsection{Objetivos Específicos}
\begin{itemize}
  \item{Analizar qué discográficas son más exitosas: Con la variable Label y Stream count.}
  \item{Adaptar el dataset con los datos de las tres primeras discográficas más exitosas.}
  \item{Categorizar las variables: Para intuir con qué método analizar cada variable, se diferencian por categorías.(Técnicas y sonoras)}
  \item{Analizar las variables técnicas y de producción: Mediante una gráfica de frecuencias para la variable explicit, mediante el coeficiente de variación y un histograma con curva KDE  para loudness, energy, duration, instrumentalness y un mapa de calor para ver la correlación entre todas.}
  \item{Analizar las variables de estructura musical(sonoras): Mediante una gráfica de frecuencias para la variable mode y key, mediante el coeficiente de variación y un histograma con curva KDE  para tempo y danceability y un mapa de calor para ver la correlación entre todas.}
  \item{Analizar los resultados obtenidos y ver si son variables estandarizadas o no y el comportamiento que siguen.}
\end{itemize}


\section{Cobertura}

\subsection{Horizontal}

  La cobertura horizontal abarca las características musicales que componene cada canción\
  
\subsection{Vertical}

  La cobertura vertical abarca los 85.000 datos del dataset, que son las canciones, y las caracterísitcas de todas las canciones, de 2015 a 2025.

\begin{table}[h!]
\centering
\caption{Variables consideradas} 
\resizebox{14cm}{!} {
\begin{tabular}{llp{9cm}}
  \hline
\textbf{Tipo} &\textbf{Variable} &\textbf{Definición} \\ 
  \hline
  Categórica & Label &  Sello discográfico de cada canción \\
  Numérica  & Stream\_count & visualizaciones en la plataforma \\
  Numérica  & Loudness &  Medida de presión sonora \\
  Numérica & Energy & Intensidad perceptiva, el ruido espectral y la tasa de entropía \\
  Numérica  & Duration & Duración de la canción \\
  Numérica  & Instrumentallness & Mide la relación entre señal de voz y ruido/instrumentos. \\
  Dicotómica & Explicit & Contenido explícito \\
  Numérica  & Tempo & Velocidad del pulso \\
  Numérica  & Danceability & Regularidad del ritmo y la fuerza del pulso \\
  Categórica & Key &  Escala musical principal de la canción \\
  Dicotómica & Mode &  Define si la escala es Mayor o Menor  \\
   \hline
\end{tabular}
}
\end{table}


\section{Periodo de Referencia}

Usando el Dataset Spotify  2015-2025, se toma en cuenta desde el 2015 al 2025.


\chapter{Marco Teórico}

\section{Bases Teóricas}


El marco teórico de esta investigación se construye sobre tres pilares fundamentales que vinculan la industria musical con el comportamiento social:

  **1.	Naturaleza del Pop y Control Social:** Se define el Pop no solo como género, sino como un producto de consumo rápido diseñado para la masa juvenil. Su capacidad de absorción y repetición melódica actúa como un mecanismo que influye en la forma de pensar y sentir de los adolescentes, fomentando la imitación pasiva.
  
  **2.	Estructura de Mercado (Oligopolio):** La industria no es un campo diverso, sino un oligopolio dominado por tres grandes sellos (majors): Sony Music, Universal Music Group y Warner Music Group. Estas corporaciones controlan la producción, distribución y el éxito comercial a nivel global.
  
  **3.	Estandarización y Limitación Cultural:** La relación entre el dominio de las majors y las características del Pop sugiere una estandarización sonora. Al imponer modelos métricos y rítmicos uniformes, las discográficas limitan el acceso a la diversidad musical, condicionando al público a un modelo único de consumo.
  
  Para el análisis estadístico, esta base es crucial porque transforma conceptos abstractos (influencia y control) en variables medibles. Lo que permite justificar por qué una baja dispersión o una alta correlación en los datos no son coincidencias técnicas, sino evidencia de una estrategia comercial dirigida a homogeneizar el gusto juvenil.
 \

\subsection{Variables Sonoras de una canción}

Describen qué se siente o cómo suena la música y se definen por cuatro cualidades fundamentales del sonido:

* **Tempo (BPM):** Es la medida de la velocidad de la pieza musical, expresada en pulsaciones por minuto (Beats Per Minute). Representa la frecuencia del "pulso" constante que el oyente percibe como referencia temporal básica de la obra.

* **Danceability (Bailabilidad):** Es una métrica compuesta que describe qué tan adecuada es una pista para bailar basándose en una combinación de elementos musicales. 

* **Key (Tonalidad):** Es la organización jerárquica de las notas y acordes en torno a una nota central llamada tónica. Indica el conjunto de sonidos que conforman la estructura armónica principal de la canción.

* **Mode (Modo):** Es un clasificador binario que indica el tipo de escala (la modalidad) de la cual se deriva el contenido melódico y armónico. El modo Mayor suele asociarse con sonoridades abiertas o alegres, mientras que el Menor se vincula con estructuras más complejas, melancólicas o tensas.\

\subsection{Variables Técnicas de una canción.}

Se refieren a los datos crudos, la calidad del archivo y los parámetros de producción.

* **Loudness (Sonoridad):** Magnitud que cuantifica la presión sonora promedio de una señal de audio, expresada en decibelios (dB). Refleja la amplitud física del sonido y su nivel de volumen relativo dentro de una escala técnica.

* **Energy (Energía):** Medida de la intensidad perceptiva y la actividad dinámica de una pieza musical. Se fundamenta en atributos como el rango dinámico, la tasa de ruido espectral y el entusiasmo auditivo que transmite la composición.

*  **Duration (Duración):** Extensión temporal total de una pista de audio, contabilizada con precisión desde el inicio hasta la finalización de la señal sonora, generalmente expresada en milisegundos.

* **Instrumentalness (Instrumentalidad):** Índice que determina la presencia de componentes exclusivamente instrumentales frente a los vocales. Representa la probabilidad de que una obra carezca de voz humana o contenido lírico relevante.

* **Explicit (Contenido Explícito):** Clasificación de seguridad que identifica grabaciones que contienen lenguaje soez, temáticas adultas o referencias sensibles, de acuerdo con los criterios de etiquetado de la industria fonográfica.

\

\subsection{Definición n}

Descripción de la definición n\


\chapter{Marco Metódico}
En esta sección se presentan las metodologías y/o test necesarios relacionados con la práctica divulgada en el marco teórico, así como las fuentes de datos.
 
\section{Bases metódicas utilizadas en el trabajo de investigación}

Desarrollo\

\subsection{Enfoque y tipo de investigación}

Descripción\

\subsection{Item 2}

Descripción\

\subsubsection{Item 2.2}

Descripción\

\subsection{Procesamiento y limpieza de datos}
Estos procesos se realizaran en **R** y la librería **tidyverse**. Primero se carga el Dataset, se verifica si contiene datos no validos. Se aplicará un filtrado para seleccionar solo las canciones del género Pop. Luego se limpiarán los datos eliminando valores faltantes y atípicos, y se categorizarán las variables en técnicas y sonoras para su análisis posterior.

```{r}
spotify<-read_csv("18. Spotify 2015-2025.csv") # carga del dataset
 summary(is.na(spotify)) # Verifique si hay datos no validos 
 
 spotify %>%
   group_by(genre) %>%
   summarise(cantidad = n()) # Agrupamos para seleccionar solo las canciones del género Pop
 
pop<- spotify %>%
  filter(genre == "Pop") %>%
  select(genre, label, stream_count)

pop_label<-pop %>%
  group_by(label) %>%
  summarise(total_streams = sum(stream_count)) %>%
  slice_max(total_streams, n=3) # Verifique la cantidad de streams total por discografica


ggplot(pop_label,
       aes(x=label))+
  geom_col(
    aes(y=total_streams),
    fill="lightgreen",
    color="black")+
  scale_y_continuous(labels = label_number(suffix= "M", scale=1e-6))+
  labs(
    x="Discográfica",
    y="Cantidad de streams",
    tittle= "Top 3 Discograficas con mayores reproducciones"
  )


```


Descripción\

\chapter{Análisis de Resultados}

{\small Este capítulo presenta los resultados obtenidos al aplicar las metodologías descritas en el capítulo anterior, así como del análisis estadístico descriptivo de las variables estudiadas y las ventajas y desventajas al aplicar dichos tests.}

\section{Presentación de resultados 1}

Descripción\

\section{Presentación de resultados 2}

Descripción\

\section{Presentación de resultados n}

Descripción\

\chapter{Conclusiones y Recomendaciones}

\textbf{1.-} Conclusion 1 del trabajo de investigación.\

\textbf{Recomendación} 
Recomendación 1 del trabajo de investigación.\

\textbf{2.-} Conclusion 2 del trabajo de investigación.\

\textbf{Recomendación} 
Recomendación 2 del trabajo de investigación.\

\textbf{n.-} Conclusion n del trabajo de investigación.\

\textbf{Recomendación} Recomendación n del trabajo de investigación.\

\appendix
\renewcommand{\thechapter}{\Alph{chapter}}

\chapter{Anexo A}

\chapter{Anexo B}

\chapter{Anexo C}

